臺灣高雄地方法院民事判決　　　　　　 100年度簡上字第79號
上　訴　人　翁春玲
被上訴人　　吳志宏
上列當事人間請求返還不當得利事件，上訴人對於民國99年11月
19日本院高雄簡易庭99年度雄簡字第384 號第一審判決提起上訴
，經本院於民國100 年5 月4 日言詞辯論終結，判決如下：
    主      文
原判決廢棄。
被上訴人應給付上訴人新台幣貳拾萬元。
第一、二審訴訟費用由被上訴人負擔。
    事實及理由
一、上訴人起訴主張：上訴人於民國97年11月10日上午10許，遭
    詐欺犯罪集團成員謊稱可代為下注香港賽馬之詐騙，致陷於
    錯誤，而於97年12月22日上午9 時20分許，匯款新臺幣（下
    同）20萬元（下稱系爭金額）至被上訴人開立於國泰世華銀
    行中華分行之000000000000號帳戶（下稱系爭帳戶）內，上
    訴人與被上訴人間非親非故，被上訴人受領系爭金額並無任
    何法律上之原因存在，被上訴人雖辯稱上開匯款為訴外人張
    碧英所有，其已將該20萬元歸還予張碧英，其並未受有任何
    利益，惟上訴人確係將上開款項匯入被上訴人之系爭帳戶內
    ，上訴人自受有系爭金額之利益，爰依民法第179 條之不當
    得利法律關係提起本訴等語。並聲明：被上訴人應給付上訴
    人20萬元。
二、被上訴人於原審則以：系爭帳戶係被上訴人借與友人張碧英
    作為收受大陸地區地下匯兌之用，形式上上訴人雖將20萬元
    匯款匯入被上訴人之系爭帳戶內，然該匯款之真正所有權人
    為張碧英，其並未受有任何利益，且其就系爭帳戶內之金額
    業已與張碧英結算完畢，而將該20萬元匯款交付予張碧英，
    其所受之利益已不存在，依民法第182 條第1 項之規定，其
    亦免負返還之責任等語，資為抗辯。並聲明：上訴人之訴駁
    回。
三、原審審理結果，為上訴人敗訴之判決。上訴人不服，提起上
    訴，並於本院聲明：(一)原判決廢棄。(二)被上訴人應給付上訴
    人20萬元。被上訴人則於本院聲明：駁回上訴。
四、兩造不爭執事項及爭點：
（一）不爭執事項：
      國泰世華銀行中華分行、帳號000000000000號帳戶為被上
      訴人所開設，該帳戶於97年12月22日存入之20萬元係由原
      告匯款匯入，有台灣銀行匯出匯款回條聯在卷可稽（原審
      卷第7 頁）。
（二）本件爭點：
      上訴人依不當得利法律關係請求被上訴人給付20萬元，有
      無理由？
五、得心證之理由：
（一）按「無法律上之原因而受利益，致他人受損害者，應返還
      其利益。」，民法第179 條前段定有明文。次按「不當得
      利，依民法第一七九條之規定，必須利益與損害之間有直
      接因果關係，始負返還義務。」，有最高法院59年台上38
      13號判決要旨可參。而所謂有直接因果關係，則係指財產
      間之直接損益變動關係而言，亦即受利益人所受之利益係
      直接來自於受損害人之財產而非經由第三人之財產而言。
      經查，原告所有之系爭20萬元金錢係直接匯入被上訴人開
      立於國泰世華銀行之系爭帳戶內，為兩造所不爭執之事實
      足認屬實，則依此匯款變動關係，已足認被上訴人系爭帳
      戶所受領之系爭20萬元匯款金額利益，係直接來自於上訴
      人之系爭匯款，並因此而致上訴人受有同等金額之損害。
      至被上訴人雖抗辯系爭帳戶因其與友人張碧英合夥投資大
      陸地區房地產，而借予張碧英作為收受大陸地區地下匯兌
      之用，系爭20萬元匯款之真正所有權人為張碧英云云，惟
      依被上訴人所自承將系爭帳戶借給張碧英使用之方式為：
      系爭帳戶之存褶仍是由其保管，只是如果有錢匯進來，張
      碧英就會叫被上訴人去領出來交給張碧英，張碧英拿到錢
      之後，再分給被上訴人和其他投資的人等語（卷第25 頁
      ）之借用方式以觀，應認系爭帳戶仍是為被上訴人所管領
      使用，且依入戶金錢之消費寄託契約法律關係，匯入之金
      額返還請求權仍係先歸屬於被上訴人所有，只是其嗣後再
      將金額提出與張碧英結帳而已，被上訴人始係系爭20萬元
      匯款直接變動之受領人，至其與張碧英間之金錢如何分配
      、應歸何人所有，則只是其二人間之內部關係，與系爭匯
      款係直接變動為被上訴人所有無關，故被上訴人此部份所
      辯，即不足採。又原告與被告之間並無任何法律關係存在
      ，為被告所不爭執之事實，故本件被告與原告間自不足以
      認被告有何受領原告系爭金額之法律上原因存在。
（二）被上訴人雖又以其已將系爭20萬元匯款交付予張碧英，其
      所受之利益已不存在，依民法第182 條第1 項之規定，免
      負返還之責任云云抗辯。惟按「民法第一百八十二條第一
      項所謂『所受之利益已不存在』，非指所受利益之原形不
      存在者而言，原形雖不存在，而實際上受領人所獲財產總
      額之增加現尚存在，不得謂利益不存在。如不當得利之受
      領人所受利益為金錢時，因金錢具有高度可代替性及普遍
      使用性，祇須移入受領人之財產中，即難以識別。是原則
      上無法判斷其存在與否，除非受領人能明確證明確以該金
      錢贈與他人，始可主張該利益不存在。」，有最高法院93
      年度台上字第1980號判決要旨可資參照。經查，被上訴人
      所受領之系爭20萬元係為金錢，於受領時其財產總額即已
      增加，且其係與張碧英結算合夥投資事業，而非贈與張碧
      英，則其所受領之系爭金錢之利益，即不足以認已不存在
      ，故其此部份所辯，亦不足採。
六、綜上所述，原告依民法不當得利之法律關係，請求被告返還
    系爭20萬元匯款，為有理由，應予准許。原審未察，為上訴
    人敗訴之判決，尚有未洽。上訴意旨指摘原判決不當，求予
    廢棄改判，為有理由。爰由本院將原判決予以廢棄，並改判
    如主文第2 項所示。
七、據上論結，本件上訴為有理由，依民事訴訟法第436 條之1
    第3項 、第450 條、第78條，判決如主文。
中    華    民    國   100    年    5     月    25    日
                  民事第四庭  審判長法  官  黃宏欽
                                    法  官  楊淑儀
                                    法  官  郭文通
正本係照原本作成。
本判決不得上訴。
中    華    民    國   100    年    5     月    25    日
                                    書記官  黃琬婷